【裁判字號】    97,消債更,356
【裁判日期】    970917
【裁判案由】    更生事件
【裁判全文】
臺灣臺南地方法院民事裁定           97年度消債更字第356號
聲  請  人
即 債 務人  甲○○
上列當事人因消費者債務清理事件聲請更生，本院裁定如下：
    主  文
聲請駁回。
聲請費用由聲請人負擔。
    理  由
一、按債務人與金融機構協商成立者，不得聲請更生或清算，但
    因不可歸責於己之事由，致履行顯有重大困難者，不在此限
    ；本條例施行前，債務人依金融主管機關協調成立之中華民
    國銀行公會會員辦理消費金融案件無擔保債務協商機制與金
    融機構成立之協商，準用前項之規定，消費者債務清理條例
    （下稱本條例）第151條第5項、第6項分別定有明文。又聲
    請更生或清算不合程式或不備其他要件者，法院應以裁定駁
    回之，但其情形可以補正者，法院應定期間先命補正，復為
    本條例第8條所明定。
二、聲請意旨略以：聲請人即債務人甲○○現任職於軍中，每月
    薪資約新臺幣（下同）46,000元，除此薪資收入外，尚有因
    繼承而取得之坐落於臺南市○○區○○段64之37地號土地1
    筆及門牌號碼臺南市安平區○○○街592巷55號18樓之9之不
    動產，然累計債務總金額已達3,432,200元，前曾依照中華
    民國銀行公會會員辦理消費金融案件無擔保債務協商機制，
    與京城商業銀行股份有限公司（下稱京城銀行）等7間金融
    機構成立協商，每月應還款金額為29,896元，然因銀行不顧
    債務人之實際狀況，片面擬定還款協議，債務人在迫於高利
    率（原均近法定最高百分之20上限），且當時無他法可資處
    理之壓力下無奈接受。而債務人之薪資，須負擔家庭每月支
    出9,000元、房貸7,000元及母親、妹妹2人扶養費每月共15,
    000元，已使債務人不足支付銀行協商金額，前已依約繳納1
    4期協商款，因債務人父親於96年9月1日死亡，債務人須支
    付父親230,000元之相關殯葬費用，遂導致債務人毀諾，有
    不可歸責於己致履行顯有重大困難之事由，符合本條例第3
    條、第151條第5項但書之規定，爰依上開規定，提出財產及
    收入狀況說明書、債權人清冊、債務人清冊，聲請更生等語
    。
三、經查：
    （一）債務人於本件更生聲請前，已於95年7月間依金融主
          管機關協調成立之中華民國銀行公會會員辦理消費金
          融案件無擔保債務協商機制與京城銀行等7間金融機
          構成立協商，自95年7月起，分140期，利率百分之3
          點5，每月29,896元分期償還等情，有債務人提出債
          務人簽名之協議書及無擔保還款計劃書附卷可憑，應
          可認為真實。
    （二）債務人雖陳稱其每月薪資為46,000元，惟查債務人自
          陳每年年終獎金約113,738元，故本院認定債務人之
          每月收入應以55,478元計算始公平合理（平均月收入
          為46,000元+9478=55,478）。
    （三）又債務人雖陳稱每月負擔母親扶養費10,000元云云，
          惟債務人並未提出相關證明文件以證明其所言屬實，
          本院參酌96年度親屬扶養每人免稅額為77,000元，據
          此計算每人每月基本生活所需費用約為6,500元，則
          債務人每月負擔其母親之扶養費用應以6,500元計算
          始為合理。又債務人所稱每月須負擔其妹妹扶養費5,
          000元云云，查債務人之妹蔡秋慧（76年5月23日生）
          已經成年，已有謀生能力，應可靠自己工作賺取自己
          之生活費用，債務人就每月支出扶養其妹之費用，並
          未提出相關證明文件以證明實際上有此部分之支出，
          且經本院依職權調取蔡秋慧96年度所得資料顯示，蔡
          秋慧於96年間有薪資所得43,015元，足徵債務人之妹
          確有收入。是以，債務人是否據實陳報其支出狀況，
          已屬可疑，故本院參酌96年度親屬扶養每人免稅額為
          77,000元，據此計算每人每月基本生活所需費用約為
          6,500元，則債務人每月負擔其母之扶養費用應以6,5
          00元計算始為合理，扣除債務人之妹每月約3,585 元
          之收入，則債務人至多應只須負擔其妹每月2,915 元
          之扶養費用。
    （四）債務人既自陳自其父繼承而取得之房屋已無力繳納其
          父生前所留下之房貸，現已遭強制執行當中，且依債
          務人所提之新光人壽股份有限公司之客戶往來交易明
          細表，可知該筆房貸借款僅繳納至95年6月10日，債
          務人就此並未提出實際由其繳納房貸之相關收據，該
          筆房貸實際上是否由債務人所支出，誠有疑問，且該
          筆房貸借款於債務人協商前即已停止繳納，亦即債務
          人於協商以後實際上並無該筆房貸之支出，故本院認
          定債務人主張每月須繳納房貸7,000元，與事實顯然
          不符，債務人此部分之主張，亦不足採信。至於債務
          人自陳其每月生活費其家庭必要支出共9,000元，以
          債務人每月55,478元薪資計算，扣除債務人每月必要
          支出9,000元、扶養母親6,500元及扶養妹妹2,915 元
          ，尚餘37,063元，而足供支付每月協商款29,896元，
          且參以債務人自陳已依約繳納14期之協商款，足徵債
          務人並無不能清償或不能清償之虞。
    （五）再者，債務人主張其父於96年9月1日死亡，因支付父
          親殯葬相關費用共計230,000元，有不可歸責於己之
          事由致履行顯有重大困難云云。惟查：經本院命債務
          人提出殯葬費支出資料證明，債務人於97年6月16日
          之陳報狀僅提出安定鄉第8公墓納骨堂使用管理費3萬
          餘元之收據，故尚難以認定債務人實際上有高達230,
          000元之相關殯葬費用支出，且債務人現任職於陸軍
          擔任中尉職務，此有債務人之債權人陽信商業銀行股
          份有限公司97年6月17日民事陳報狀所陳報意見附卷
          可參，另依陸軍喪葬補助相關規定，債務人至少可以
          獲得補助5個月薪俸，縱然依債務人每月46,000元（
          此月薪不含年終或其他獎金），則債務人至少可以獲
          得約230,000元之喪葬補助。從而，縱債務人實際上
          有該筆殯葬相關費用之支出，其亦應可獲得相當數額
          之喪葬補助，則債務人並未因父親死亡支出殯葬相關
          費用，而有不可歸責於己之事由致履行顯有重大困難
          甚明。
    （六）另經本院依職權函查債務人於臺灣郵政股份有限公司
          之存款，臺灣郵政股份有限公司於97年6月18日以儲
          字第0970715032號函函覆本院，債務人至97年6月13
          日止，在臺灣郵政股份有限公司尚有119,333元之存
          款，此有臺灣郵政股份有限公司之客戶存簿資料查詢
          單附卷足憑。是以，債務人之郵局存戶既仍有高達11
          9,333元之存款，則債務人所稱有不能清償或不能清
          償之虞，無法清償每月29,896元之協商款，顯然悖於
          事實，不足採信。
四、末按債務清償方案既係經當事人於本條例施行前自行選擇所
    合意成立之債權契約，債務人自應受該成立之契約所拘束，
    如認該協商成立之清償方案，其後有不適當之情形，仍應誠
    實面對債務，再循本條例所定之協商機制，誠意向債權人協
    商謀求更合理之清償方案，而非輕率毀諾，逕為聲請更生清
    理程序。本件債務人於協商時之利率為百分之3點5，遠比債
    務人原先應負擔之利率為低，而債務人勢必於協商前衡量其
    所得以及支出狀況，斟酌該協商金額是否為其本身所能負荷
    而同意並簽名於協議書與還款計劃書，而參以債務人於95年
    5月1日迄今均於陸軍擔任軍職，其職位與薪資均無顯然變動
    ，則債務人於協商後並無發生情事變更，在清償期間收入或
    收益不如預期或驟然減少，故本件債務人主張因有不可歸責
    於己之事由，致履行上開協議內容顯有重大困難云云，自非
    可採。從而，本件債務人聲請更生，業已違背本條例第151
    條第5項、第6項之規定，且上開欠缺又屬無從補正，依上說
    明，自應駁回其聲請，爰裁定如主文。
中    華    民    國    97    年    9     月    17    日
              民事第三庭    法  官  陳志成
上為正本係照原本作成。
如不服本裁定，應於裁定送達後10日內，以書狀向本院提出抗告
，並繳納抗告費新臺幣1千元。
中    華    民    國    97    年    9     月    17    日
                            書記官  黃敏純


司法院資訊處製作；財團法人民間司法改革基金會備份。
